---
title: "Lista Capítulo 2"
author: "Larissa Aramaki Tanaka"
date: "2026-03-23"
output: pdf_document
---


```{r setup, include=FALSE}
knitr::opts_chunk$set(echo = TRUE)
library(dplyr)
library (tidyr)
library (ggplot2)
```


## Exercício 1:

```{r municipios}
municipios <- read.csv("municipios_virgula.csv")
municipios
```
```{r}
nrow(municipios)
```

```{r}
colnames(municipios)
```

## Exercício 2: 
```{}
read.csv("municipios_pontovirgula.csv")
```

Ocorre erro ao ler o arquivo, consta que há mais colunas que nomes de colunas.No caso, é porque o "read.csv" não entende a separação dos dados quando eles estão em ponto e vírgula, assim, ele não é capaz de abrir essa planilha. 

```{r municipios_pontovirgula}
read.csv2("municipios_pontovirgula.csv", fileEncoding = "latin1")
```

Utilizando "read.csv2", foi possível abrir a planilha. Com relação às diferenças, ambos "read.csv" e "read.csv2" são úteis para abrir arquivos. No entanto, o primeiro está em padrão americano, então entende planilhas nas quais os dados são separados por vírgula. Já o segundo, trata-se do padrão europeu ou brasileiro, o qual entende como separados o ponto e vírgula. 

## Exercício 3: 

```{r eleicoes 2022}
read.csv("eleicoes_2022.csv")
```

```{}
dplyr::filter(eleicoes, municipio == "Pau D'Arco")
```

Após a filtragem, consta que o nome do município aparece corretamente e está completo. 

## Exercício 4: 

```{r}
idh <- read.csv2("idh_municipios.csv", fileEncoding = "latin1")

str(idh)
```

Após realizar o código, nota-se que as categorias "idh_2010", "idh_educacao", "idh_longevidade" e "idh_renda" são numéricas. 


## Exercício 5: 

Tentativa (a): ocorre erro, pois os dados estão separados por ponto e vírgula. Logo, não é possível verificar os dados. 
```{r}
# read.csv("idh_municipios.csv")
```

Tentativa (b): os dados do arquivo são importados, mas nota-se que em palavras com acentos, ele importa errado, dado que faltou colocar o argumento "latin1", que permite a leitura correta dos acentos. Com relação às colunas, as colunas numéricas são numéricas.
```{r}
read.csv2("idh_municipios.csv")
```

```{r}
idh <- read.csv2("idh_municipios.csv")
str(idh)
```

Tentativa (c): todos os dados do arquivo são importados corretamente. Com relação às colunas, as colunas numéricas também são numéricas.
```{r idh}
read.csv2("idh_municipios.csv", fileEncoding = "Latin1")
```

```{r}
idh <- read.csv2("idh_municipios.csv", fileEncoding = "Latin1")
str(idh)
```

## Exercício 6:
```{r analise municipios}
municipios <- read.csv("municipios_virgula.csv")
str(municipios)
```
```{r analise municipios 1}
municipios <- read.csv("municipios_virgula.csv")
municipios %>%
  arrange(desc(idh)) %>%
  head(1)
```

O município com maior IDH é florianópolis. 

```{r analise municipios 2}
municipios <- read.csv("municipios_virgula.csv")
municipios %>%
  arrange(idh) %>%
  head(1)
```

O município com menor IDH é Pau D'Arco. 

## Exercício 7:

```{r municipios analise}
municipios <- read.csv("municipios_virgula.csv")
str(municipios)

municipios %>%
summarise(
  populacao_total = sum(populacao),
  populacao_media = mean(populacao)
)
```


## Exercício 8: 

```{r eleicoes analise}
eleicoes <- read.csv("eleicoes_2022.csv")
colnames(eleicoes)

eleicoes %>%
  group_by(candidato) %>%
  summarise(total_votos = sum(votos)) %>%
  arrange(desc(total_votos))

```

Usando o banco idh_municipios.csv (importado corretamente), calcule o IDH médio por região do Brasil. Qual região tem o maior IDH médio? E o menor?

## Exercício 9: 
```{r idh analise}
idh <- read.csv2("idh_municipios.csv", fileEncoding = "Latin1")
str(idh)

idh %>%
  group_by(regiao) %>%
  summarise(media_idh = mean(idh_2010)) %>%
  arrange(desc(media_idh))

```

## Exercício 10:
Usando o banco eleicoes_2022.csv, crie uma nova coluna chamada vencedor que indica, para cada município, o candidato com o maior percentual de votos. Dica: agrupe por município, filtre a linha com o maior percentual (slice_max()), e selecione as colunas relevantes.

```{r}
eleicoes <- read.csv("eleicoes_2022.csv")
colnames(eleicoes)
```
```{r}
eleicoes <- read.csv("eleicoes_2022.csv")

vencedores <- eleicoes %>%
  group_by(municipio) %>%
  slice_max(percentual, n = 1) %>%
  ungroup()

vencedores
```


## Exercício 11: 

```{r}
idh <- read.csv2("idh_municipios.csv", fileEncoding = "latin1")

idh <- idh %>%
  mutate(
    categoria_idh = case_when(
      idh_2010 >= 0.8 ~ "Muito Alto",
      idh_2010 >= 0.7 & idh_2010 < 0.8 ~ "Alto",
      idh_2010 >= 0.55 & idh_2010 < 0.7 ~ "Médio",
      idh_2010 < 0.55 ~ "Baixo"
    )
  )

idh %>%
  count(categoria_idh)
```

Há 18 municípios pertencentes à categoria "Alto" e 7 municípios pertencentes à categoria "Muito Alto". 


## Exercício 12: 
```{r}
idh <- read.csv2("idh_municipios.csv", fileEncoding = "latin1")

medias <- idh %>%
  group_by(regiao) %>%
  summarise(
    educacao = mean(idh_educacao),
    longevidade = mean(idh_longevidade),
    renda = mean(idh_renda)
  )
 show(medias)
 
 medias_long <- medias %>%
  pivot_longer(
    cols = c(educacao, longevidade, renda),
    names_to = "dimensao",
    values_to = "media"
  )
 
```
```{r}
idh <- read.csv2("idh_municipios.csv", fileEncoding = "latin1")

medias <- idh %>%
  group_by(regiao) %>%
  summarise(
    educacao = mean(idh_educacao),
    longevidade = mean(idh_longevidade),
    renda = mean(idh_renda)
  )
 
 medias_long <- medias %>%
  pivot_longer(
    cols = c(educacao, longevidade, renda),
    names_to = "dimensao",
    values_to = "media"
  )

 maior <- medias_long %>%
  group_by(regiao) %>%
  slice_max(media, n = 1)
 
 menor <- medias_long %>%
  group_by(regiao) %>%
  slice_min(media, n = 1)
 
 show(maior)
 show(menor)
 
```

## Exercício 13:
```{r}
municipios <- read.csv("municipios_virgula.csv")

ggplot(municipios, aes(x = reorder(nome_municipio, -populacao), y = populacao)) +
  geom_col() +
  labs(
    x = "Município",
    y = "População",
    title = "População por Município"
  ) +
  theme(axis.text.x = element_text(angle = 45, hjust = 1))

```

## Exercício 14: 
```{r}
municipios <- read.csv("municipios_virgula.csv")

ggplot(idh, aes(x = idh_educacao, y = idh_renda, color = regiao)) +
  geom_point() +
  labs(
    x = "IDH Educação",
    y = "IDH Renda",
    title = "Relação entre IDH de Educação e IDH de Renda por Região"
  )


```

## Exercício 15: 
```{r}
eleicoes <- read.csv("eleicoes_2022.csv")

ggplot(eleicoes, aes(x = municipio, y = votos, fill = candidato)) +
  geom_col(position = "fill") +
  coord_flip() +
  labs(
    x = "Município",
    y = "Proporção de votos",
    title = "Proporção de votos por candidato em cada município"
  )

```




